【裁判字號】    98,台非,67
【裁判日期】    980319
【裁判案由】    公共危險
【裁判全文】
最高法院刑事判決                九十八年度台非字第六七號
上  訴  人  最高法院檢察署檢察總長
被      告  甲○○
上列上訴人因被告公共危險案件，對於台灣台北地方法院中華民
國九十七年十一月七日第二審確定判決（九十七年度交簡上字第
一五三號；聲請簡易判決處刑案號：台灣台北地方法院檢察署九
十七年度偵字第一五九五五號），認為違背法令，提起非常上訴
，本院判決如下：
    主  文
上訴駁回。
    理  由
非常上訴理由稱：「按已受請求之事項未予判決，或未受請求之
事項予以判決者，其判決當然為違背法令，刑事訴訟法第三百七
十九條第十二款定有明文。又同法第二百六十六條規定起訴之效
力，不及於檢察官所指被告以外之人，此乃起訴對人之效力，亦
即檢察官起訴對象為被告之『人』，並非其『姓名』。法院審判
之對象，是否即為檢察官所指之被告，應以檢察官指為刑罰對象
之被告為依據，縱犯罪行為人以偽名或冒用他人名義應訊，致檢
察官以被冒名者之姓名、年籍起訴，則檢察官指為被告之人，即
為實際應訊之該犯罪行為人，法院自應對其為審判，而該被冒名
頂替之人，並非檢察官指為被告之人，縱檢察官誤以其姓名、年
籍起訴，仍非檢察官指為刑罰對象之人，非起訴效力所及，法院
自不得對其加以審判（台灣高等法院八十四年度上訴字第六七一
○號判決、貴院八十二年度台非字第四○六號判決參照）。本件
涉犯公共危險罪嫌之人為林再益，於民國九十七年六月二十八日
凌晨三時三十二分許，騎乘機車行經台北市○○○路與建國北路
交岔路口時遭警攔檢，測得其呼氣酒精濃度達每公升○．六八毫
克，經警以其涉嫌違反刑法第一百八十五條之三之罪，當場逮捕
林再益至警局製作調查筆錄後，因台灣台北地方法院檢察署檢察
官批示准予不予解送而逕予釋放，嗣於本案移送檢察官偵辦時，
檢察官僅傳訊被告一次未到後即逕行向本院新店簡易庭聲請簡易
判決處刑，而經台灣台北地方法院新店簡易庭以九十七年度店交
簡字第五一一號判處被告有期徒刑二月，經甲○○提起上訴，由
台灣台北地方法院判決甲○○無罪確定在案。惟依台灣台北地方
法院檢察署九十七年度偵字第一五九五五號卷（內附台北縣政府
警察局新店分局當事人酒精測定紀錄表、汽車駕駛人酒後生理協
調平衡檢測紀錄卡、酒後時間確認單、刑法第一百八十五條之三
案件測試觀察紀錄表、九十七年六月二十八日調查筆錄、不予解
送報告書、逮捕通知書）、聲請簡易判決處刑書等在卷可資佐證
，本件檢察官聲請簡易判決處刑及法院所為簡易判決處刑之對象
，應為林再益。本件參照司法院院字第五六九、一七二九號解釋
意旨，原法院應將被告更正為林再益，或通知檢察官更正後，逕
對林再益予以審判，方為適法，而該被冒名頂替之甲○○，並非
檢察官指為被告之人，縱檢察官誤以其姓名、年籍起訴，仍非檢
察官指為刑罰權對（象）之人，非起訴效力所及，法院自不得對
其加以審判。原審認甲○○為檢察官起訴之人，對之進行審判程
序，自有未受請求之事項予以判決之違誤（貴院九十二年度台非
字第四八號判決參照），爰依刑事訴訟法第四百四十一條、第四
百四十三條提起非常上訴，以資糾正。」等語。
本院按法院審判之被告，係檢察官所指刑罰權對象之人，起訴書
所記載之被告姓名、年籍，一般固與審判中審理之人（對象）姓
名年籍一致，惟若以偽名起訴，而審判之對象為真正之犯罪行為
人確為檢察官所指被告之人，因刑罰權之客體同一，僅姓名年籍
不同，其於審理中查明時，由法院逕行更正被告之姓名年籍；其
於判決後始發現者，亦由原法院裁定更正姓名年籍重行送達即可
。但若依卷證資料及調查證據之結果，無法看出真正之犯罪行為
人，並可確信起訴書所指被告並非真正犯罪行為之人，且無從更
正被告之姓名年籍，自應就起訴書所指被告之人為有無犯罪行為
之裁判。因此，倘犯罪行為人持用他人之身分證，冒名接受警詢
未被發覺，檢察官並未實施偵查訊問，即依憑該他人身分證所示
姓名、性別、年齡、住所等資料，記載於聲請簡易判決處刑書。
於此情形下，因檢察官未為偵查行動，其內心本意無從依外觀上
客觀之事證憑斷，自僅得依聲請書所載者為審判對象；而第一審
簡易判決純為書面審理，行為人未為實際之訴訟行為，亦無從認
定其即為審判之對象。是卷內既無任何客觀上足資分辨其他犯罪
嫌疑人之人別資料，而現存之證據又已足認定犯罪事實，依刑事
訴訟法第四百五十三條之規定，法院應立即處分，則該所受請求
確定刑罰權範圍之被告，自應認係被冒名之人，而非真正之行為
人。若被冒名者對於該簡易判決不服，上訴於該管第二審地方法
院合議庭，一旦發現實情，該第二審法院應即撤銷第一審之不當
判決，改為被告無罪之諭知，不能任由檢察官當庭或事後以言詞
或書面變更其所指之被告為真正之行為人，否則非但有違訴訟關
係當事人恆定原則，亦有損冒名者之審級利益。本件係因警員於
九十七年六月二十八日凌晨三時三十二分許，在台北市○○○路
與建國北路交岔路口攔查酒後駕車者，發現自稱「甲○○」（按
係被告之弟林再益冒名）之駕駛人呼氣酒精濃度值達○．六八毫
克，經警以其涉嫌違反刑法第一百八十五條之三之罪，當場逮捕
帶返警所調查詢問，其筆錄記載受詢問人（駕駛人）姓名為「甲
○○」，男性，六十二年九月二十五日出生，出生地台北市，職
業工，身分證統一編號：Ｚ000000000，戶籍地址：台
北市○○路三七七號一樓，現住地址：台北縣板橋市縣○○道○
段九十三巷六弄二十號，該駕駛人並在警詢筆錄上簽署「甲○○
」署押及按指紋，因台灣台北地方法院檢察署檢察官批示准予不
予解送而逕予釋放。本案嗣經移送檢察官偵辦時，檢察官僅按址
傳訊被告甲○○一次，甲○○具狀請假未到後，即逕按上述筆錄
所載受詢問人之姓名、年籍、住所等資料，將甲○○列為被告向
台灣台北地方法院聲請簡易判決處刑，而由台灣台北地方法院新
店簡易庭以九十七年度店交簡字第五一一號判處甲○○有期徒刑
二月，甲○○不服，上訴於管轄之第二審法院即台灣台北地方法
院合議庭，該法院合議庭乃將偵查卷內之不予解送報告書及調查
筆錄中之「甲○○」指紋共十四枚，送往內政部警政署刑事警察
局與該局檔存被告甲○○及其他指紋資料比對鑑定之結果，其中
可資比對之指紋五枚經輸入電腦析鑑並由人工確認後，皆與該局
檔存林再益指紋卡之左拇指指紋相符，餘指紋則因紋線模糊不清
且特徵點不足，無法比對，有該局九十七年十月十七日刑紋字第
0970152714號鑑驗書在卷可參。原審審判期日檢察官為論告時並
陳稱：「本件既然已證明是被告之弟弟林再益冒名，被告並非聲
請簡易判決處刑書所載的行為人，請鈞院撤銷原判，為適法判決
，至於林再益部分檢察官會另行偵查」等語。原判決綜合卷內資
料，認檢察官聲請簡易判決處刑之對象為被告甲○○本人，既不
能證明甲○○犯罪，乃將第一審之科刑判決撤銷，改判諭知甲○
○無罪，並敘明「林再益（男、六十五年八月二十三日生、身分
證統一編號：Ｚ000000000）是否另涉及公共危險及偽造文書罪嫌
，自應由檢察官另為適法之處理」。此有台灣台北地方法院檢察
署九十七年度偵字第一五九五五號卷（內附台北縣政府警察局新
店分局當事人酒精測定紀錄表、汽車駕駛人酒後生理協調平衡檢
測紀錄卡、酒後時間確認單、刑法第一百八十五條之三案件測試
觀察紀錄表、九十七年六月二十八日調查筆錄、不予解送報告書
、逮捕通知書、甲○○之刑事被告陳報狀）、聲請簡易判決處刑
書、原審審判筆錄、原判決等在卷可稽。揆諸前揭說明，足見檢
察官係以真正之甲○○作為請求判決處刑之對象（被告），原確
定判決查明犯罪行為人並非被告甲○○後，因而撤銷第一審之科
刑判決，為甲○○無罪之諭知，於法並無不合。非常上訴意旨指
摘其違背法令，不能認為有理由，應予駁回。
據上論結，應依刑事訴訟法第四百四十六條，判決如主文。
中    華    民    國  九十八  年    三    月   十九   日
                      最高法院刑事第一庭
                          審判長法官  董  明  霈
                                法官  林  茂  雄
                                法官  張  祺  祥
                                法官  蕭  仰  歸
                                法官  林  立  華
      本件正本證明與原本無異
                                      書  記  官
中    華    民    國  九十八  年    三    月  二十四  日
                                                      Ｅ


司法院資訊處製作；財團法人民間司法改革基金會備份。
